臺灣高等法院高雄分院刑事判決　　　　 94年度上易字第120號
上　訴　人
即　被　告　丙○○
　　　　　　　　　　　號
上列上訴人因詐欺案件，不服臺灣高雄地方法院93年度易字第12
00號中華民國93年12月1 日第一審判決（起訴案號：臺灣高雄地
方法院檢察署93年度偵字第537 號、93年度調偵字第224 號），
提起上訴，本院判決如下：
    主  文
上訴駁回。
    事  實
一、丙○○為設在高雄市○○○路87號8 樓之1 「皇諭國際股份
    有限公司」（以下簡稱皇諭公司）負責人，明知皇諭公司並
    無僱用他人並給付報酬之意，為取得他人為皇諭公司免費服
    勞務之利益，竟基於詐取財產上不法利益之概括犯意，於民
    國91年11月間，在104 人力銀行、泛亞人力銀行等網站上刊
    登皇諭公司徵求員工之廣告，對外召募員工，適有戊○○、
    乙○○、甲○○、己○○、丁○○等人經由如附表所示之面
    試及錄用經過，誤認皇諭公司確有招聘員工之意，陷於錯誤
    ，而於如附表所示之期間在皇諭公司工作，嗣工作一段期間
    後，戊○○等5 人因未取得薪資，乃提出質疑，丙○○親自
    或利用不知情之年籍姓名不詳之皇諭公司從業人員，向戊○○等5 人佯稱皇諭公司前景遠大，僅因資金週轉問題，暫時
    無法發放薪資，致戊○○等5 人未查覺有異，仍繼續在皇諭
    公司工作，皇諭公司因此獲得免支付薪資之不法利益。嗣因
    皇諭公司長期均未給付薪資，經戊○○等5 人向丙○○查詢
    ，丙○○即以戊○○等5 人均僅為受訓之學員而非正式員工
    ，拒絕給付薪資，至此，戊○○等5 人始知受騙。
二、案經乙○○、甲○○、己○○、丁○○訴由臺灣高雄地方法
    院檢察署檢察官偵查起訴。
    理  由
一、程序方面─
  (一)按「被告以外之人於檢察事務官、司法警察官或司法警察調
    查中所為之陳述，與審判中不符時，其先前之陳述具有較可
    信之特別情況，且為證明犯罪事實存否所必要者，得為證據
    。」，刑事訴訟法第159 條之2 定有明文。證人即告訴人乙○○、甲○○、己○○、丁○○於警詢中之陳述，固為審判
    外之陳述，惟其等就於皇諭公司工作之期間，或與其等於原
    審所證不符，或僅能為模糊不清楚之陳述；本院審酌證人乙○○等4 人警詢時間，距其等自皇諭公司離職時間較近，記
    憶當較清晰，且任職期間長短，其4 人並無需刻意為不實陳
    述之必要，因認證人乙○○等4 人於警詢關於任職皇諭公司
    起迄期間之陳述，具有較可信之特別情況，且為證明上訴人
    即被告丙○○（以下簡稱被告）犯罪事實存否所必要，依上
    開規定，其等此部分警詢陳述得為證據。至於證人乙○○等
    4 人於警詢之其他陳述，並未與其等於在原審之證述有所不
    符，自不具證據能力。
  (二)被告、檢察官迄本院辯論終結前，均未爭執乙○○、甲○○
    、己○○、丁○○及證人戊○○、林政憲、林銘虹於偵查中
    向檢察官所為之陳述，是否具證據能力，亦未舉出有何顯有
    不可信之情況；且乙○○等7 人，業於93年11月17日原審審
    理時以證人身分具結，並接受交互詰問，對被告行使對質、
    詰問之防禦權利未予剝奪；復查乙○○等7 人於偵查中之陳
    述，亦無何顯不可信之情況。是依刑事訴訟法第159 條之1
    第2 項規定，乙○○等7 人於偵查中向檢察官所為之陳述，
    均具證據能力。
  (三)按「除前3 條之情形外，下列文書亦得為證據：一除顯有不
    可信之情況外，公務員職務上製作之紀錄文書、證明文書。
    二除顯有不可信之情況外，從事業務之人於業務上或通常業
    務過程所須製作之紀錄文書、證明文書。三除前2 款之情形
    外，其他於可信之特別情況下所製作之文書，亦得為證據。
    」，刑事訴訟法第159 條之4 定有明文。本件卷附之皇諭公
    司派工單、出貨單、數碼城市網咖維修情況表、工程進度表
    ，雖係皇諭公司從業人員於審判外所為之書面陳述，屬傳聞
    證據，然此乃從事業務之人於通常業務過程不間斷而準確記
    載，且係完成於業務終了前後，無預見日後可能會被提供作
    為證據之偽造動機，應屬刑事訴訟法第159 條之4 第2 款所
    稱之「紀錄文書」；復查無顯有不可信之情況，上開文書自
    具證據能力。
二、認定犯罪事實所憑證據及理由─
  (一)訊據被告就其為皇諭公司負責人，並曾在104 人力銀行、泛
    亞人力銀行等網刊登徵求員工廣告，而戊○○、乙○○、甲○○、己○○、丁○○並曾至皇諭公司應徵一節，並不否認
    （見原審卷第18頁不爭執事項），惟矢口否認有詐欺得利犯
    行，辯稱：「戊○○可以認定是員工，但因戊○○態度不良
    ，且有妨害電腦犯罪，所以未給付薪資；乙○○、甲○○、
    己○○、丁○○於面試時，即因技能不足而未錄取，非為正
    式員工，僅是至皇諭公司上課的學員，所以沒有薪資；己○○、乙○○、甲○○已承認沒有底薪，獲利後才分紅」云云
    。
  (二)經查：
  1.戊○○、乙○○、甲○○、己○○、丁○○經由附表所示之
    面試及錄用經過，業據證人戊○○於偵查及原審（見93偵53
    7 號卷第15、16頁，原審卷第137 、138 頁）、證人乙○○
    、甲○○、己○○、丁○○於警詢、偵查及原審證述綦詳（
    見警卷第19至23頁，92他5233號卷第13、14、34頁，92發查
    3819號卷第3 頁，92發查他341 號卷第21至25頁，92發查49
    29號卷第3 頁背面，93偵537 號卷第70、71頁，原審卷第11
    2 、113 、120 至122 、128 、129 、145 、146 頁）；且
    被告曾以皇諭公司遠景很好、有後台等語，藉以招攬員工，
    亦據證人乙○○、丁○○於原審證述明確（見原審卷第123
    、147 頁）。至於面試乙○○之人，證人乙○○於偵查及原
    審中分別證稱：「伊是由林政憲面試」、「伊不記得由何人
    面試」等語（見92發查他341 號卷第23頁，原審卷第121 頁
    ），參酌證人戊○○於原審證稱：「乙○○是由伊面試」等
    語（見原審卷第143 頁），自應以記憶較為清晰之證人戊○○之證言為可採，附此敘明。
  2.證人戊○○為皇諭公司之正式員工，業據被告於原審供承明
    確（見原審卷第176 頁），核與證人林政憲於原審證稱：「
    戊○○曾為皇諭公司員工」等語相符（見原審卷第164 頁）
    相符，足認戊○○確為皇諭公司之員工無訛。
  3.被告固一再否認乙○○、甲○○、己○○、丁○○為皇諭公
    司員工，且係因技能不足，始未發放薪資云云。惟：
  依皇諭電腦公司組織規章第8 條第3 款規定：「於本公司任
    職未滿1個 月自行離職或工作表現未達公司評估最低標準者
    ，則此期間之薪資將抵充教育訓練費用。」，有該組規章在
    卷可憑（見92他5233號卷第18至24頁），而乙○○、甲○○
    、己○○、丁○○任職期間自1 個多月至7 個月不等（如附
    表所示），均已逾1 個月，且乙○○、己○○之試用期間，
    均為1 星期，亦據證人乙○○、己○○、於原審證述明確（
    見原審卷第114 、123 頁），則乙○○、甲○○、己○○、
    丁○○等人工作均已超過試用及皇諭公司進行技術評估期間
    ，是否仍僅係受訓之學員，自屬有疑。
  證人乙○○、甲○○、己○○、丁○○於前往皇諭公司應徵
    前，乙○○為國際商工電子科畢業，並曾在坊間之補習處所
    學習電腦維修技能，甲○○為高級職業學校資訊處理科畢業
    ，己○○曾至勞工局所辦之職業訓練班學習電腦工程師之技
    能，丁○○曾在電腦公司任職，均具電腦知識及簡單電腦維
    修之能力，業據其等於原審證述明確（見原審卷第115 、12
    3 、124 、131 、148 頁）；且乙○○、己○○前往皇諭公
    司應徵時，係由戊○○負責面試，經戊○○確定其等均具有
    電腦維修之能力，亦據證人戊○○於原審證述明白（見原審
    卷第141 頁），顯見乙○○、甲○○、己○○、丁○○於向
    皇諭公司應徵前，均非不具電腦專長之人。
  皇諭公司曾指派乙○○、甲○○、丁○○外出從事維修工作
    等情，為被告所自承（見原審卷第178 頁），復有甲○○、
    丁○○曾在皇諭公司派工單工程師簽名欄簽名、洪士諭在皇
    諭公司出貨單送貨＼裝機人員欄簽名、乙○○在數碼城市網
    咖維修情況表工程師簽名欄簽名之相關派工單、維修情況表
    多紙在卷可憑（見93偵537 號案卷第31、39、43、50頁）；
    且證人吳聖廉於本院證稱：「伊曾在皇諭公司工作，在派工
    單上簽名，是皇諭公司要求，表示有去某一家店進行電腦維
    修」等語在卷（見本院卷第61頁）；又皇諭公司亦曾每日分
    派「硬體廠商接洽」、「產品線調整」、「監視器廠商聯絡
    」、「社區拜訪資料審核」、「小貨車美工設計」、「社區
    ＤＭ修改」、「遊戲廠商聯絡」、「學校電腦企劃案」、「
    保全公司企劃」、「遊覽車美工設計」等工作予甲○○、己○○，亦有其上記載「士瑜」、「進展」之工作項目、預定
    進度之工作進度表9 紙在卷足稽（見93偵537 號案卷第53至
    59、61、65頁），顯見乙○○、甲○○、己○○、丁○○在
    皇諭公司期間，確有為皇諭公司從事電腦維修或其他之工作
    。
  綜上所述，乙○○、甲○○、己○○、丁○○於進入「皇諭
    公司」前，已具具電腦知識及簡單電腦維修之能力，且任職
    期間，已逾試用期間及皇諭公司組織規章所定技術評估期間
    ，復為皇諭公司服勞務，自已非無薪給之受訓學員。
  至於證人林政憲於偵查、原審均證稱：「乙○○、甲○○、
    己○○均因專長不符，先培訓硬體維修、網路管理、廠商接
    洽等技能，乙○○、甲○○、己○○均同意擔任學員」等語
    ，惟此為乙○○、甲○○、己○○所否認，且與上開派工單
    、維修情況表、工作進度表所顯示之事實不符，證人林政憲
    上開證述，自不足採信。另證人林銘虹於原審證稱：「鄭元
    泰曾告知伊因技能不足，可以留在皇諭公司學習，所以伊自
    92 年7月才始開始支領報酬」等語，惟此僅為其個人之狀況
    ，非可一概適用於乙○○、甲○○、己○○、丁○○等人，
    且證人林銘虹於面試丁○○時，亦曾答應給付薪資，其並無
    印象曾向丁○○稱能力不好時，只能當學員一節，亦據證人
    林銘虹於偵查及原審證述明確（見93調偵224 號卷第32頁，
    原審卷第157 頁），此亦與證人林銘虹本身之情狀不同，又
    證人林銘虹係於91年12月底始進入皇諭公司，尚晚於乙○○
    、己○○、甲○○（詳如附表），其自無從親自見聞謝乙○○、己○○、甲○○應徵及錄取經過；顯見證人林銘虹之證
    述有重大瑕疵可指，尚不可採。是自難依證人林政憲、林銘
    虹之上開證述，遽為被告有利之認定。
  4.皇諭公司正式員工僅有林政憲、鄭元泰及另一兼職之美工人
    員，並僅林政憲1 人負責電腦專業技術之事實，業分別據被
    告及證人林政憲於原審供（證）述明確（見原審卷第163 、
    176 頁）；且因網路咖啡店內之電腦數量較多，皇諭公司一
    次指派前往客戶經營之網路咖啡店維修電腦之人員，均係2
    人以上之事實，亦據被告於原審供承在卷（見原審卷第173
    頁）。顯見皇諭公司之正式員工不足以應付前往客戶經營之
    網路咖啡店維修工作之需要，被告顯有以詐術使戊○○、乙○○、甲○○、己○○、丁○○為皇諭公司免費服勞務，以
    填補皇諭公司人力不足，自有詐欺得利之意圖甚明。
  5.依原審92年度訴字第2671號刑事判決內容，固可認戊○○曾
    於92年6 月24日以前，利用密碼入侵皇諭公司之電子郵件信
    箱，並盜轉皇諭公司該信箱內之電子郵件至其電子郵件信箱
    內，惟自92年6 月24日以後，即因皇諭公司變更電子郵件信
    箱之密碼，無法再行侵入皇諭公司之電子郵件一節，然因戊○○行為時，刑法並無處罰之明文，原審乃為無罪之諭知，
    有上開刑事判決書在卷可按（見原審卷第33至36頁）。惟戊○○係因未領得薪資，心生不滿，始入侵皇諭公司之電子郵
    件信箱，業經證人戊○○於原審證述在卷（見原審卷第142
    頁），而戊○○此種行為，本與被告應否按月給付戊○○薪
    資無涉，自難以戊○○有上開入侵皇諭公司電子郵件之行為
    ，即認皇諭公司無給付薪資予戊○○之義務。
  6.被告既否認己○○、乙○○、甲○○、丁○○為皇諭公司員
    工，卻又稱是無底薪制，本即互相矛盾；且依乙○○、己○○、甲○○於偵查中證稱：「剛開始是沒有底薪，只有業績
    獎金，獎金是依推銷電腦毛利3 成計算，工作約1 個月，才
    採底薪制」等語在卷（見92發查3819號卷第3 頁背面）。則
    被告所負責之皇諭公司本即有依業績獎金制或底薪制給付薪
    資予戊○○、乙○○、甲○○、己○○、丁○○等人之義務
    ，自難認係採無底薪制，即不負給付薪資義務。
  (三)綜上所述，被告上開辯解，均為事後圖卸刑責之詞，不足採
    信。本件事證已明，被告犯行洵堪認定。
三、論罪及科刑之理由─
  (一)核被告所為，係犯刑法第339 條第2 項之詐欺得利罪。被告
    先後利用不知情之年籍姓名不詳之皇諭公司從業人員、鄭元
    泰、戊○○、林銘虹等人擔任面試，錄取戊○○等人，以詐
    術獲得戊○○等人於如附表所示之工作期間內為皇諭公司免
    費服勞務之利益，為間接正犯。被告先後多次詐欺得利犯行
    ，時間緊接，犯罪構成要件相同，顯係基於概括犯意反覆為
    之，依連續犯規定論以一罪，並加重其刑。
  (二)原判決以被告犯罪事證明確，適用刑法第56條、第339 條第
    2 項、第1 項、第41條第1 項（原判決漏引，應予補正），
    罰金罰鍰提高標準條例第1 條前段、第2 條規定，並審酌被
    告並無前科，有臺灣高等法院被告全國前案紀錄表在案可按
    ，素行良好，竟利用他人社會經驗不足，且急於進入職場工
    作，謀求生計，而以詐術得財產上不法之利益，惡性非輕，
    犯罪後猶飾詞狡辯，態度不良，惟念其所詐得財產不法之利
    益，尚非鉅大，犯罪所生損害亦非重大等一切情狀，量處有
    期徒刑6 月，並諭知易科罰金之折算標準。原判決認事用法
    及量刑，經核尚無不當。被告猶執前詞否認犯罪，指摘原判
    決不當，為無理由，應予駁回。
四、適用之法律：刑事訴訟法第368 條。
本案經檢察官沈紹嘉到庭執行職務。
中　　華　　民　　國　　94　　年　　5 　　月　　13　　日
                  刑事第七庭    審判長法  官  莊飛宗
                                      法  官  黃憲文
                                      法  官  曾逸誠
以上正本證明與原本無異。
不得上訴。
中　　華　　民　　國　　94　　年　　5 　　月　　13　　日
　　　　　　　　　　　　　　　　　　　書記官  郭蘭蕙
附表：
 ┌───┬────────┬─────────┬────────────┐
 │姓  名│  工作期間      │    工作內容      │    面試及錄用之經過    │
 ├───┼────────┼─────────┼────────────┤
 │戊○○│91年11月1 日起至│電腦硬體維修      │戊○○於104 人力銀行網站│
 │      │92年1 月20日止  │                  │看到皇諭公司所刊登召募員│
 │      │                │                  │工之廣告，撥打電話與皇諭│
 │      │                │                  │公司聯絡，經不知情之年籍│
 │      │                │                  │姓名不詳之皇諭公司從業人│
 │      │                │                  │員通知前往應徵，應徵時，│
 │      │                │                  │由不知情之鄭元泰面試，面│
 │      │                │                  │試完畢後，鄭元泰通知劉坤│
 │      │                │                  │仁於91年11月1 日至皇諭公│
 │      │                │                  │司工作。                │
 ├───┼────────┼─────────┼────────────┤
 │乙○○│91年11月11日起至│電腦維修工程師    │乙○○於104 人力銀行網站│
 │      │92年5月間某日止 │                  │登錄個人資料，經由不知情│
 │      │                │                  │之年籍姓名不詳之皇諭公司│
 │      │                │                  │從業人員以電話通知前往應│
 │      │                │                  │徵，應徵時，先由不知情之│
 │      │                │                  │戊○○先行面試，確定具有│
 │      │                │                  │電腦維修能力，再由年籍姓│
 │      │                │                  │名不詳之成年人士面試，確│
 │      │                │                  │定是否試用，並告知試用期│
 │      │                │                  │間1 星期。              │
 ├───┼────────┼─────────┼────────────┤
 │甲○○│91年11月間某日起│電腦維修工程師    │甲○○於104 人力銀行網站│
 │      │至92年5 月10日止│                  │看到皇諭公司所刊登召募員│
 │      │                │                  │工之廣告，撥打電話與皇諭│
 │      │                │                  │公司聯絡，經不知情之年籍│
 │      │                │                  │姓名不詳之皇諭公司從業人│
 │      │                │                  │員通知前往應徵，應徵時，│
 │      │                │                  │由丙○○面試，面試完畢即│
 │      │                │                  │詢問何時可至皇諭公司上班│
 │      │                │                  │，甲○○告以隔日即可前來│
 │      │                │                  │，丙○○乃向甲○○陳稱明│
 │      │                │                  │日即可前來。            │
 ├───┼────────┼─────────┼────────────┤
 │己○○│91年11月20日起至│電腦維修工程師，92│己○○於104 人力網站登錄│
 │      │92年6月15日止   │年1 月轉任為主任秘│個人資料，經由不知情之年│
 │      │                │書職務，92月2 月轉│籍姓名不詳之皇諭公司從業│
 │      │                │任主任職務        │人員以電話通知前往應徵，│
 │      │                │                  │應徵時，先由不知情之劉坤│
 │      │                │                  │仁先行面試，確定具有電腦│
 │      │                │                  │維修能力，再由不知情之鄭│
 │      │                │                  │元泰面試，確定是否試用，│
 │      │                │                  │並告知試用期間1 星期，試│
 │      │                │                  │用期間屆滿後，鄭元泰詢問│
 │      │                │                  │有無繼續於皇諭公司工作之│
 │      │                │                  │意願，經己○○承諾。    │
 ├───┼────────┼─────────┼────────────┤
 │丁○○│92年4 月間某日起│電腦維修工程師    │丁○○於92年3 月間某日，│
 │      │至同年5 月19日止│                  │在104 人力銀行網站登錄個│
 │      │                │                  │人資料，嗣經不知情之年籍│
 │      │                │                  │姓名不詳之皇諭公司從業人│
 │      │                │                  │員以電子郵件通知前往應徵│
 │      │                │                  │，應徵時，由不知情之林銘│
 │      │                │                  │虹負責面試，面試後自翌隔│
 │      │                │                  │日起至皇諭公司工作。    │
 └───┴────────┴─────────┴────────────┘
附錄本判決論罪科刑之法條：
刑法第339條
意圖為自己或第三人不法之所有，以詐術使人將本人或第三人之
物交付者，處5 年以下有期徒刑、拘役或科或併科1,000 元以下
罰金。
以前項方法得財產上不法之利益或使第三人得之者，亦同。
前2 項之未遂犯罰之。
